臺灣桃園地方法院民事判決　　　　　　　　100年度國字第3號
原　　　告　李濬君
法定代理人　陳情
訴訟代理人　金惠民律師
被　　　告　桃園縣立中壢國民中學
法定代理人　羅新炎
訴訟代理人　謝清昕律師
　　　　　　劉育志律師
上列當事人間請求國家損害賠償等事件，本院於民國100 年5 月
9 日言詞辯論終結，判決如下：
    主  文
原告之訴及假執行之聲請均駁回。
訴訟費用由原告負擔。
    事  實  及  理  由
甲、原告起訴主張，被告為公務機構，就其學生所為給獎決定係
    屬行政處分、行政命令性質。而原告為被告民國96年度之畢
    業學生，在校3 年成績均為班上前茅，且為畢業年度五育成
    績總合第1 名，應受排名第1 之縣長獎之可能性極高，詎於
    無可調降畢業獎次之具體事證下，竟遭被告調降畢業獎次為
    第5 獎次之校長獎，貶損原告在同儕間之評價，受到同儕蔑
    視、嘲笑，使原告名譽受到巨大傷害，人格權嚴重受創。原
    告自97年6 月起多次以書面向桃園縣政府陳情，被告雖提出
    其調降畢業獎次之依據乃為桃園縣國民中學學生成績評量辦
    法第22條之規定，惟該條文為法律授權之規定，必須報請縣
    政府備查後始得執行，被告並未經報府備查，亦不願提供其
    會議議事錄及補充規定為參考。被告之主管機關即桃園縣政
    府則於97年11月14日起即多次函覆原告，提及被告相關審查
    標準不夠周全，導致原告權益受損及其相關人員有行政責任
    等語，並維持核予原告導師書面之警告，足見上開被告所為
    欠缺法律依據，並可知調降原告之獎次為被告及導師個人之
    主觀偏見。基上，被告違反桃園縣國民中學學生成績評量辦
    法第18條、第22條等規定，頒發與原告期待落差極大之畢業
    獎次，致原告名譽受損、身心受創，只敢以考試方式升學，
    原告自得依國家賠償法第2 條第2 項、第10條第1 項、第11
    條、第5 條準用民法第195 條第1 項規定之法律關係以及民
    法第184 條之規定，提起本件訴訟，請求被告賠償等語。並
    為訴之聲明：(1)被告應賠償原告新臺幣（下同）原告。(2)被
    告應將本判決書刊登予中國時報地方版乙天。(3)訴訟費用由
    被告負擔。(4)原告並願供擔保，請求准予宣告假執行。
    對被告抗辯陳述略以：學生個人成績具保密性，行政程序又
    見繁複，故原告係依據桃園縣政府97年11月14日府教數字第
    0970384275號函、被告99年12月14日壢國教字第099000808
    6 號函暨其所附拒絕賠償理由書之內容，始確定被告之行為
    有過失存在，故本件損害賠償請求權尚未罹於時效等語。
乙、被告則以：學生畢業給獎不具任何法律效力，充其量僅為行
    政指導性質。且被告核定95年度畢業獎項及核發予原告獎次
    之時間為96年5 月間，期間原告雖曾請求，然並未於半年內
    起訴，而係遲至99年11月12日始提出本件國家賠償之請求，
    故其請求權應已罹於時效而消滅。又被告每屆畢業生畢業獎
    項之「給獎原則」，乃依桃園縣國民中學學生成績評量辦法
    第22條規定所辦理，該辦法未要求畢業獎項給獎辦法須報府
    核備。依被告校內審查機制，係組成學生成績獎項審查小組
    議決，以學生學業成績、生活表現、出缺席狀況等整體表現
    為綜合性決議；且依被告請假規定，除喪假或持有醫生證明
    之病假外，請假累積2 日，畢業的給獎方式依原獎項退1 名
    ，累積達3 日以上者取消受獎資格。原告於畢業前頻頻請喪
    假，尚有補請狀況，累積共達13日之多，已遠超過公務人員
    祖父母往生得請喪假5 日之上限。被告於96年4 月20日就畢
    業生給獎乙事召開會議時，已就此向原告法定代理人說明；
    另原告之班級導師於原告請喪假日數超過前，亦已將請假上
    限規定及授獎原則清楚告知原告及其法定代理人，實已善盡
    告知義務。是以，本件並未有惡意調降原告獎次或未經合法
    授權等情事。況該決議給獎之結果未涉有對原告行為之評價
    ，亦未逾合理之範圍，原告並無名譽遭社會貶低之事，被告
    復無任何故意或過失等語，資為抗辯。並為答辯聲明：駁回
    原告之訴。
丙、得心證之理由：
一、按依本法請求損害賠償時，應先以書面向賠償義務機關請求
    之；賠償義務機關拒絕賠償，或自提出請求之日起逾30日不
    開始協議，或自開始協議之日起逾60日協議不成立時，請求
    權人得提起損害賠償之訴，國家賠償法第10條第1 項、第11
    條第1 項前段定有明文。經查，本件原告前曾以書面向被告
    請求國家損害賠償，惟經被告拒絕賠償，有被告99年12月14
    日壢國教字第0990008086號函暨其所附拒絕賠償理由書之影
    本在卷可參（見本院卷第8 頁至第10頁），是原告提起本件
    國家賠償訴訟，已符合上開法律規定起訴之前提要件，先此
    敘明。
二、原告所主張其為被告96年度之畢業學生，在校3 年成績均為
    班上前茅，且為畢業年度五育成績總合第1 名，畢業時應可
    得第1 獎次，然被告卻給予原告之第5 獎次之事實，業據提
    出原告之學籍紀錄表影本1 紙為證（見本院卷第63頁），並
    為被告所不否認，已堪信為真實。次查，原告所主張被告上
    開給獎之行為屬行政處分乙節，固為被告所否認，然被告為
    公立學校，其給予學生之具體獎懲，自屬行使公權力之行為
    ，而原告既已主張其畢業成績應為第1 名，非僅關係原告領
    取何種獎項，故應認被告評定原告畢業成績之行為，確屬行
    政處分。
三、原告進而主張其畢業獎次應為第1 名即縣長獎，被告於無可
    調降畢業獎次之具體事證下，將原告之畢業獎次調降為第5
    獎次之事實，則為被告所否認，並以前揭情詞置辯。而依原
    告所提出之桃園縣政府98年2 月16日府教數字第0980049181
    號函影本之內容所載（見本院卷第53頁），被告係將原告之
    畢業獎項更動，由第1 名降至第4 名，故本件爭執者，應為
    被告將原告畢業成績評量為第4 名而非第1 名之部分，是否
    係屬以故意或過失之不法行為，致侵害原告之權利，非關原
    告因此名次而得領取之獎項為何，此先敘明。而按「各國民
    中學應組成『學生成績審查委員會』，綜理學生成績審查事
    宜，本委員會由教務主任擔任召集人，訓導主任及輔導主任
    為副召集人，置委員若干人，含教師代表、行政人員代表、
    教師會代表、家長會代表等。」、「學生學期成績依學習領
    域和日常生活表現分別計算。其畢業成績以六學期成績總平
    均得之。」97年6 月5 日廢止前仍屬有效之桃園縣國民中學
    學生成績評量辦法第19條、第16條有明文規定。依上揭規定
    可知關於桃園縣內之國民中學學生成績審查事宜，應由各學
    校組成「學生成績審查委員會」負責；且學生之畢業成績以
    在校之全部6 學期成績總平均而得，而每學期之成績則分依
    學習領域、日常生活表現分別評量計算。惟按「為因應學校
    本位發展，及因地制宜，得由各校學生成績委審查委員會訂
    定其他補充規定，並須報本府核備。」同辦法第22條亦有明
    文。是若各國民中學為本位發展或因地制宜之所須，自得就
    上述依學習領域和日常生活表現分別計算之評定成績之標準
    以外之部分加以補充規定，惟此補充規定仍須報由桃園縣政
    府核備。
四、而查，被告於96年之學生畢業前，確曾召開3 次畢業成績審
    查會議，有被告提出之會議紀錄影本3 紙附卷可稽（見本院
    卷第76頁至第78頁），決議內容中並有關於「全校排名以學
    科（即學習領域）：生活（即日常生活表現）＝1.5 ：1 」
    、「獲獎原則需依其學業成就、公共服務及學習時數為原則
    」等評量標準，是核與上揭桃園縣國民中學學生成績評量辦
    法所規定之內容，尚無明顯不符之處，亦即被告並無何「補
    充規定」以資評量學生之畢業成績，已可認定，則兩造爭執
    事項中，關於被告就如何評量成績標準之「補充規定」是否
    已向桃園縣政府報備乙節，自無庸再予判斷。
五、再按「國民中學學生成績評量應依學習領域及日常生活表現
    ，分別評量之；其評量範圍如下：…二、日常生活表現評量
    ：學生出席情形、獎懲、日常行為表現、團體活動表現、公
    共服務及校外特殊表現等。」桃園縣國民中學學生成績評量
    辦法第3 條第2 款亦有明文規定。是就日常生活表現評量而
    言，其內容所述及之日常行為表現、團體活動表現、公共服
    務等情事，均屬不確定之概念，自有行政裁量之餘地，而依
    原告所提出之上開學籍紀錄表所載，其成績均為學習領域之
    紀錄，並無日常生活表現之評量紀錄，而原告復未能證明其
    確於日常生活表現評量亦屬第1 名，亦無其他證據足資證明
    被告之裁量有何濫用裁量權限或逾越裁量範圍、對不確定法
    律概念之解釋及適用顯然超出判斷餘地所能容許之範圍等情
    事，自難認為被告就此所為之評量結果有何不法性。則被告
    依上述桃園縣國民中學學生成績評量辦法之規定，綜合原告
    日常生活現評量後，裁量認為原告之畢業成績不應評為第1
    名之結果，即難認為係屬何故意或過失之不法行為。惟按「
    國民中學學生成績評量紀錄，學校應定期告知家長及學生。
    學期或畢業成績通知除量化紀錄外，應參酌學生人格特質、
    學習能力、生活態度、特殊才能等，並以文字描述加以說明
    ，且提出具體建議。」桃園縣國民中學學生成績評量辦法第
    18條另有明文。可知被告固可綜合原告學習領域與日常生活
    表現之評量以決定原告畢業成績及名次，然仍須有量化紀錄
    並參酌學生人格特質、學習能力、生活態度、特殊才能等，
    以文字描述加以說明且提出具體建議。而被告並未能提出其
    關於原告成績中日常生活表現之評量此方面之量化紀錄及文
    字之描述、說明與建議，是被告此部分之作為，即有不合上
    開規定之處。被告此部分有行政作為上之疏失，固值認定，
    然與其評量原告畢業成績為何等名次乙節，並無何相當因果
    關係存在；亦即不問被告有無依上開規定製作量化紀錄與文
    字描述，其評量結果既已認原告非屬畢業成績第1 名，自難
    認為被告怠於製作上開書面紀錄之行政疏失，係導致原告畢
    業成績第4 名之原因。
六、另就原告主張其畢業成績應領取「縣長獎」卻僅領取「校長
    獎」之部分。經查，上開桃園縣國民中學學生成績評量辦法
    或其他法律規定，並未有何須於學生畢業時設置或頒發「縣
    長獎」、「校長獎」或其他名稱獎項之規定，故即使被告有
    於學生畢業時頒發類此獎項之行為，充其量僅係被告為達發
    給獎品以鼓勵學生學習之目的而為之行為。惟法規既未規定
    學校須為此等頒獎之行為；且於學生畢業時頒發各種機關首
    長名稱之獎項是否可達教育之目的及本質、是否符合現今鼓
    勵學生多元化發展之方向、是否有使學生價值觀單一化或偏
    差化之危險等節，均屬見仁見智之問題，故本件被告之行為
    是否不法、原告是否因之受有損害，本院認為均與原告應領
    取「縣長獎」或「校長獎」之獎項名稱此事實無關，無庸加
    以判斷，附此敘明。
七、按公務員於執行職務行使公權力時，因故意或過失不法侵害
    人民自由或權利者，國家應負損害賠償責任。公務員怠於執
    行職務，致人民自由或權利遭受損害者亦同，國家賠償法第
    2 條第2 項有明文規定。故此部分國家應負損害賠償責任之
    要件須(1)為公務員之行為，(2)須為執行職務行使公權力之行
    為，(3)須行為違法，(4)須行為人有故意或過失，(5)須侵害人
    民之自由或權利，(6)須違法行為與損害結果之間有因果關係
    等要件具備始足當之。本件被告未評定原告畢業成績為第1
    名之行為不能認為屬故意或過失侵害原告權利之不法行為；
    而被告怠於製作原告日常生活表現評量之量化紀錄及文字描
    述等資料，固有行政疏失，此疏失亦難認為與原告畢業成績
    非第1 名間有何相當因果關係存在，既均經認定如前，則原
    告仍依上揭法律規定，請求被告應負國家賠償責任，核於法
    律規定之要件即有未備，不應准許。另按因故意或過失，不
    法侵害他人之權利者，負損害賠償責任。故意以背於善良風
    俗之方法，加損害於他人者亦同。違反保護他人之法律，致
    生損害於他人者，負賠償責任。但能證明其行為無過失者，
    不在此限，民法第184 條固亦有明文。然本件原告係主張被
    告所屬公務員有故意或過失之不法侵害行為，而按公務員於
    執行職務行使公權力時，因故意或過失不法侵害人民自由或
    權利者，除其他法律有特別規定外，祇能依據國家賠償法之
    規定向國家請求賠償，要不能依民法第184 條侵權行為之規
    定向國家請求賠償（最高法院85年度台上字第1556號裁判意
    旨可供參考）。是原告所據民法第184 條規定為其請求基礎
    之部分，核亦無足採。
八、縱使本件被告應負國家賠償責任，然查，原告之法定代理人
    係於97年5 月30日得知原告五育成績第1 名，並自97年6 月
    間開始陳情，此業經原告之法定代理人於本院100 年5 月9
    日言詞辯論時到庭陳明在卷（見本院卷第73頁背面），並有
    原告法定代理人97年6 月13日陳情書影本在卷可按（見本院
    卷第43頁），其中已表示原告應為縣長獎卻變成第5 位上台
    領獎等情，復經本院依職權調閱桃園縣政府處理原告本件陳
    情事宜之卷宗核閱無誤，顯見原告至遲於97年6 月當時即已
    知其損害與賠償義務人為國家，至為明確。而按「賠償請求
    權，自請求權人知有損害時起，因2 年間不行使而消滅；自
    損害發生時起，逾5 年者亦同。」、「第3-1 條本法第8 條
    第1 項所稱知有損害，須知有損害事實及國家賠償責任之原
    因事實。」國家賠償法第8 條第1 項、國家賠償法施行細則
    第3 條之1 分別定有明文。而所謂知有國家賠償責任之原因
    事實，指知悉所受損害，係由於公務員於執行職務行使公權
    力時，因故意或過失不法行為，或怠於執行職務，或由於公
    有公共設施因設置或管理有欠缺所致而言。於人民因違法之
    行政處分而受損害之情形，賠償請求權之消滅時效，應以請
    求權人實際知悉損害及其損害係由於違法之行政處分所致時
    起算，非以知悉該行政處分經依行政爭訟程序確定其為違法
    時為準（最高法院94年度台上字第1350號裁判意旨可供參考
    ）。本件原告既自97年6 月起即向桃園縣政府陳情表明因被
    告之行為而致其畢業領獎獎次由第1 獎次退為第5 獎次，自
    已知悉其有損害事實及國家賠償責任之原因事實。乃原告遲
    至99年11月12日始向被告提出本件國家賠償請求書（影本見
    本院卷第28頁至第32頁），顯已逾上述法律規定2 年之消滅
    時效期間甚明，故即使原告本件國家賠償請求權成立，被告
    所為其時效消滅之抗辯亦屬可採，原告仍不得行使其請求權
    。
九、從而，原告依國家賠償法第2 條第2 項之規定及民法第184
    條規定之法律關係，請求被告賠償原告1 元及將判決書刊登
    予中國時報地方版乙天，為無理由，應予駁回。
十、本件事證已臻明確，兩造其餘攻擊或防禦方法及未經援用之
    證據，經本院斟酌後，認為均不足以影響本判決之結果，自
    無再逐一詳予論駁之必要，併此敘明。
十一、本件原告之訴既經駁回，其假執行之聲請已失所附麗，應
      併駁回之。
據上論結，本件原告之訴為無理由，依民事訴訟法第78條，判決
如主文。
中    華    民    國   100    年    6     月    7     日
              民事第二庭    法  官  張震武
以上正本係照原本作成
如對本判決上訴，須於判決送達後20日內向本院提出上訴狀
中    華    民    國   100    年    6     月    7     日
                            書記官  顏伯儒